【裁判字號】    95,家抗,10
【裁判日期】    950731
【裁判案由】    宣告禁治產
【裁判全文】
臺灣高等法院臺中分院民事裁定  95年度家抗字第10號
抗  告  人  丙○○
            甲○○
相  對  人  乙○○
上列抗告人與相對人乙○○間宣告禁治產事件，對於民國95年5
月8日臺灣臺中地方法院95年度禁字第71號裁定，提起抗告，本
院裁定如下：
    主  文
抗告駁回。
抗告程序費用由抗告人負擔。
    理  由
一、按對於心神喪失或精神耗弱致不能處理自己事務者，法院得
    因本人、配偶、最近親屬二人或檢察官之聲請，宣告禁治產
    ，民法第十四條第一項定有明文。
二、本件抗告人於原法院聲請意旨略以：抗告人為相對人之父母
    ，相對人自民國八十五年二月三日起罹患躁鬱症，雖經多次
    送醫診治，均不見起色，近來已達不能自己處理日常生活起
    居之程度，對於一般事務亦無法處理，為此聲請宣告相對人
    為禁治產人，並提出診斷証明書一份及戶籍謄本二份、中華
    民國身心障礙手冊影本一份為證。
三、原法院依民事訴訟法第六百零二條第一項前段規定，於台中
    市澄清綜合醫院鑑定人劉金明醫師前訊問相對人，經點呼其
    姓名，相對人能清楚回應，並能操作電腦機器，做電腦銑床
    等。嗣原法院再函請該醫院就相對人之精神狀態是否已達心
    神喪失或精神耗弱不能處理自己事務之程度予以鑑定，經該
    醫院根據相對人過去生活史、精神疾病史、社會職業功能、
    精神狀態檢查、心理測驗、身體檢查報告、精神科診斷等鑑
    定資料，認為：相對人為一位躁鬱症之患者，目前其病程緩
    解中，意識清楚，一般日常生活可自理。相對人之社會職業
    功能僅有輕度之障礙，認知功能方面無明顯障礙，其判斷力
    及思考能力亦未受影響，目前未達精神耗弱或心神喪失程度
    ，相對人仍可適當的處理身邊事務，不需家人協助來避免自
    身權益之損失，目前相對人之精神狀態屬於正常範圍等語，
    此有該院中院慶家戊九五禁七一字第二二八七七號精神狀況
    鑑定書一份在卷可稽。依上所述，相對人之精神狀態既未達
    到精神耗弱或心神喪失之程度，一般日常生活及自我照顧皆
    可自行完成，甚至其他認知功能、判斷力及現實感等方面亦
    無明顯之障礙，並無無法處理自身事務之情形，合與前揭法
    文規定宣告禁治產之要件尚有未合，原法院因而裁定駁回抗
    告人之聲請，並無不合。
四、抗告意旨雖指稱：抗告人病情發作時，會對家人大聲咆哮、
    亂摔東西、偶而擅自離家，被人利用其身分證辦理手機門號
    或辦信用卡借用款項花用或至色情場所消費，或被慫恿要與
    妻離婚，相對人之病情不穩定，鑑定人僅憑鑑定當天之精神
    狀態即認定相對人可處理事務，即有未當等語。惟據澄清綜
    合醫院鑑定書載稱：「．．．四、資料來源．．．（二）國
    軍總醫院診斷證明書、身心障礙手冊、現場精神狀態檢查及
    本院病歷診療、測驗評估內容等。五、個人生活史：．．．
    ．據其家人及本人鈙述：陳員自幼身心發展並無異常狀況，
    在家排行長子．．．國中畢業後進入沙鹿高工機工科繼續升
    學，畢業後一至二年間始出現精神症狀，失眠、情緒不穩定
    等，．．．．接受榮總精神科治療，為期一年左右，到了民
    國84鼠結婚後，躁鬱病症復發，到台中國軍台中總醫院精神
    科門診就醫，診斷書有載明「目前病情穩定」，過去有的精
    神狀，包括情緒高昂、話多、活動量大、意念飛躍、睡眠需
    求減少及注意力不集中等躁症症狀．．．．九、心理測驗：
    施測 (一)魏氏智力測驗:VIQ 語文智商94分。ＰＩＱ操作智
    商90分，ＦＩＱ總智商92分（高於正常標準90分以上）。（
    二)班達測驗: 無異常發現。(三)柯氏性格評量KMHQ:離群及
    不安量尺得分稍高，未有明顯精神病症狀，情緒亦未過度起
    伏」等語，顯見鑑定過程係參酌相對人幼年之身體狀況、精
    神症狀之病史、精神病之症狀、就醫醫院之診斷情形以後始
    作成上述鑑定報告，並非如抗告人所稱僅憑鑑定當天之精神
    狀態草率決定，況如上所述，鑑定過程為判定相對人是否有
    精神病症狀，已對相對人實施上述各項測驗，足見其鑑定過
    程至為嚴謹，所為鑑定結果自難妄指為與實情不符，抗告人
    上述指摘，尚無足採，其抗告為無理由，應予駁回。
五、據上論結，本件抗告為無理由，依民事訴訟法第四百九十五
    條之一第一項、第四百四十九條第一項、第九十五條、第七
    十八條、第八十五條第一項前段，裁定如主文。
中    華    民    國    95    年    7     月    31    日
                      民事第五庭審判長法  官  吳火川
                                      法  官  朱  樑
                                      法  官  邱森樟
以上正本係照原本作成。
再為抗告應以適用法規顯有錯誤為理由，並經本院之許可，該許
可以原裁定所涉及之法律見解具有原則上之重要性者為限。
如提起再抗告者應於裁定送達後十日內向本院提出抗告理由狀（
須按照他造人數附具繕本）並繳納抗告裁判費新臺幣壹仟元，同
時委任律師或具有律師資格之關係人為代理人。
                                      書記官  鄧智惠
中    華    民    國    95    年    8     月    2     日
                                                      Ｈ


司法院資訊處製作；財團法人民間司法改革基金會備份。
